臺灣高等法院臺中分院民事判決　八十九年度上字第四五一號
　　　上　訴　人　　彰化商業銀行股份有限公司(彰化縣芬園鄉農會承受訴訟人)
　　　法定代理人　　甲○○
　　　被上訴人　　　己○○○
　　　　　　　　　　乙○○
　　　　　　　　　　戊○○
　　　　　　　　　　丁○○
　　　　　　　　　　丙○○
右當事人間清償借款事件，上訴人對於中華民國八十九年七月二十四日臺灣彰化地方
法院八十八年訴字第一○○二號第一審判決提起上訴，本院判決如左：
      主      文
原判決廢棄。
被上訴人應連帶給付上訴人新台幣肆佰拾貳萬元，及自民國八十五年十一月二十日起
至清償日止，按年息百分之九點八五計算之利息，並自民國八十五年十一月二十日起
，逾期在六個月內部分，依上開利率百分之十，超過六個月部分，依上開利率百分之
二十計算之違約金。
第一、二審訴訟費用，由被上訴人連帶負擔。
本判決第二項，於上訴人以新台幣壹佰參拾柒萬元供擔保，得假執行。但被上訴人如
於假執行程序實施前，以新台幣肆佰拾貳萬元為上訴人預供擔保後，得免為假執行。
      事實及理由
一、本件上訴人彰化商業銀行股份有限公司已摡括承受彰化縣芬園鄉農會之信用部及
　　信用部之營業，有財政部民國（以下同）九十年九月十四日台財融（三）字第九
　　０三０００一０二號函可稽（見本院卷(二)四七至四八頁），則其聲明承受訴訟，
　　核無不合。
二、上訴人主張：訴外人庚○○於民國（以下同）八十二年十二月三十日邀同曾國棟
　　及陳振輝即被上訴人之被繼承人為連帶保證人，向上訴人之前手彰化縣芬園鄉農
　　會借款四百十二萬元，約定於八十四年一月三十日（以下稱八十二年借款）清償
　　。嗣庚○○無法如期清償，請求同意延期清償，庚○○、曾國棟、陳振輝乃於八
　　十四年八月十一日前往彰化縣芬園鄉農會辦理延期，另立借據（以下稱八十四年
　　借據），清償期為八十六年八月十一日。詎庚○○僅按月支付利息至八十五年十
　　一月十九日，自同月二十日起即未清償本息，依約定庚○○喪失期限利益，經請
　　求應清償，惟庚○○拒不返還，陳振輝為其連帶保證人，而陳振輝於八十五年五
　　月十七日死亡，由被上訴人繼承。本於借貸、連帶保證及繼承之法律關係，求為
　　命：被上訴人應連帶給付上訴人四百十二萬元，及自八十五年十一月二十日起至
　　清償日止，按年息百分之九點八五計算之利息，並自同日起，逾期在六個月內部
　　分，依上開利率百分之十，超過六個月部分，依上開利率百分之二十加計違約金
　　之判決。
三、被上訴人則以：八十四年借款係自八十四年八月十一日至八十六年八月十一日止
    ，自不得反捨契約文字而更為曲解為係八十二年借款之延長，且借據並無延長性
　　質文字之記載。而八十四年借據上並非陳振輝之筆跡，更非陳振輝之印章所蓋之
　　印文。至證人陳翠純係以印章認人，未核對該人身分證，如何確知到場之人確為
　　陳振輝？其證詞自不足為憑。八十四年借據、八十二年十一月十八日借款申請書
　　，均非陳振輝之筆跡，印文亦與授信約定書上之陳振輝印文不同，此由肉眼即可
　　辨識，其顯係出於偽造。又法務部調查局之鑑定，顯不正確，不足採取等語資為
　　抗辯。
四、被上訴人主張訴外人庚○○邀同陳振輝及訴外人曾國棟為連帶保證人，於八十二
　　年十二月三十日向其前手彰化縣芬園鄉農會借款四百十二萬元，約定於八十四年
　　一月三十日清償，嗣於八十四年八月十一日，經辦理延期換單，庚○○再邀曾國
　　棟及陳振輝為連帶保證人，另行簽立借據等情，已據提出八十四年八月十一日借
　　據、八十二年十二月二十八日授信約定書、八十二年借款申請書為證（見原審卷
　　八至十一頁、三九頁）。被上訴人雖自承於八十二年十二月二十八日之授信約定
　　書陳振輝之印文為真正，惟否認於八十四年借據上陳振輝之簽名及蓋章，並辯稱
　　該約定書之印文係他人偽造，陳振輝並無於八十四年八月十一日擔任庚○○向上
　　訴人前手彰化縣芬園鄉農會借款之連帶保證人等語。經查：
  (一)被上訴人對於卷附之八十二年十二月二十八日授信約定書（見原審卷十頁、本院
    卷(一)八六至八七頁）上陳振輝印文之真正不爭執（見原審卷三四頁），又本院將
    該授信約定書原本、八十二年借款申請書原本、八十四年借款申請書原本、八十
    四年借據原本與被上訴人提出之陳振輝印章實物，送請法務部調查局鑑定，認陳
    振輝印章實物所蓋印文，與上開約定書、申請書、借據上陳振輝印文，彼此間紋
    線均相符，有該局九十年九月十七日九陸二字第九五四一三四號鑑定通知書在卷
    可證（見本院卷(一)九三頁）。足認八十二年授信約定書、八十二年借款申請書、
    八十四年借款申請書、八十四年借據，均係由陳振輝生前所使用之印章所蓋用，
    且該印章仍由繼承人之被上訴人所持有。又法務部調查局係以印文與印樣進行形
　　體疊合比對外，尚需就細部紋線作精密之特徵比對，並綜合考量各種用印情況後
　　而為鑑定，此有該局九十年十一月二十六日函在卷足憑（見本院卷(二)四頁），另
　　該函說明八十二年授信約定書與八十四年借據係因印槽積垢、印泥淤積所致之差
　　異，印章之積垢會因刷拭而移除等語，法務部調查局之鑑定自然較被上訴人以肉
　　眼比對更為精確，法務部調查局上開鑑定，自可採信。被上訴人辯稱八十四年借
　　據上陳振輝之印文與八十二年授信約定書之印文不同，顯係偽造，及法務部調查
　　局所為鑑定，不足採信云云，與事實不符，不足採取。又法務部調查局已就前述
　　印章印文為精確之鑑定，自無再請警察大學鑑定之必要。
  (二)證人陳翠純結證稱：借據上用印是我蓋的（按指八十四年借據），用印是展期他
    們拿過來」「是他們當天拿過來」「（庚○○、陳振輝當天有無到）有」「妳如
    何確認拿印章給妳的就是本人）因為我們有核對印章，拿印章過來的話，就是他
    本人，因為我們最主要的部分是核對印章，我們是認印章跟契約書有無相符」等
    語（見原審卷六二頁），雖陳翠純最主要部分係核對印章是否相符，惟八十四年
    借據上之陳振輝印文，係以陳振輝生前所使用之印章所蓋用，且該印章仍由繼承
　　人之被上訴人所持有，已如前述。衡情陳振輝應無任意將印章交由他人持至上訴
　　人之前手彰化縣芬園鄉農會使用之理，足認陳振輝生前確有持印章至上訴人之前
　　手彰化縣芬園鄉農會交由陳翠純在八十四年借據上蓋章無訛。
  (三)陳翠純係經陳振輝授權在八十四年借據上蓋章，則依民事訴訟法第三百五十八條
　　第一項規定「私文書經本人或其代理人簽名、蓋章或按指印者，推定為真正」，
　　自應推定該八十四年借據為真正。
  (四)陳振輝於八十二年十二月二十三日提供其所有坐落彰化市○○○段牛埔子小段一
    二五之一二號土地設定抵押權以為擔保，有抵押權設定契約書在卷可憑（見原審
　　卷十二頁），該抵押權設定契約書載明，權利人彰化縣芬園鄉農會、義務人陳振
　　輝、債務人庚○○。再依卷附之八十二年十一月十八日借款申請書，載明申請金
　　額四百十二萬元，借款人庚○○、連帶保證人陳振輝及曾國棟（見本院卷(一)八四
　　頁）；及擔保放款帳之明細載明於八十二年十二月三十日彰化縣芬園鄉農會撥入
　　四百十二萬元予庚○○（見原審卷一一０頁）等情，應認八十二年十二月三十日
　　由庚○○邀同陳振輝及曾國棟為連帶保證人，向上訴人之前手彰化縣芬園鄉農會
　　借款四百十二萬元無訛。
　(五)庚○○於八十二年十二月三十日邀同陳振輝及曾國棟為連帶保證人，向上訴人借
　　款四百十二萬元，並未清償，上訴人應無再借四百十二萬予庚○○之理，再依八
　　十四年八月九日借款申請書所載展期（見本院卷(一)八八頁），且借款金額恰為四
　　百十二萬元，足認系爭八十四年借款係八十二年十二月三十日訴外人庚○○借款
　　屆期未清償後，經同意延期清償而另立借據甚明。
　(六)至庚○○於八十四年一月三十日清償屆至，為何未延期，被上訴人並以此質疑系
　　爭借款與八十二年十二月三十日借款無關云云。惟據上訴人稱庚○○於八十二年
　　十二月三十日向彰化縣芬園鄉農會借款四百十二萬元，於清償期屆至無力償還，
　　而與彰化縣芬園鄉農會協商辦理延期清償，並於八十四年八月十一日另立借據，
　　其間庚○○仍續繳利息，此有擔保放款帳表在卷可稽（見本院卷(一)三五至三六頁
　　），上訴人並無損失七個月之利息，彰化縣芬園鄉農會於八十四年八月十一日辦
　　理延期，並另立借據，應無疑問，自不能以清償期後，再立借據，即認系爭八十
　　四年借款與八十二年十二月三十日借款無關，被上訴人上開所辯，不足採取。
五、依八十四年八月十一日借據，約定利息自借款日起按年息百分之九點八五按月計
　　付，借款人逾期付息或到期未履行債務時，除按放款利率付息外，自逾期之日起
　　六個月以內加放款利率百分之十，逾六個月以上者，其超過六個月部分按放款利
　　率百分之二十之計付違約金（見本院卷(一)九十頁），該項違約金之約定，與一般
　　銀行業者放款所約定相同，且換算後其違約金為每月百分之一‧九七，其約定並
　　無過高。被上訴人辯稱違約金約定過高云云，顯不足採。本件庚○○僅按月支付
　　利息至八十五年十一月十九日止，此有擔保放款帳表在卷可稽（見本院卷(一)三五
　　至三六頁），而陳振輝為系爭八十四年借款之連帶保證人，惟陳振輝於八十五年
　　五月十七日死亡，被上訴人為陳振輝之繼承人，亦有戶籍謄本在卷可證（見原審
　　卷一三至一五頁）。從而，上訴人本於消費借貸、連帶保證契約及繼承之法律關
　　係，請求被上訴人連帶給付四百十二萬元，及自八十五年十一月二十日起至清償
　　日止，按年息百分之九點八五計算之利息；並於同日起，逾期在六個月內部分，
　　依上開利率百分之十，超過六個月部分，依上開利率百分之二十計算之違約金，
　　為有理由，應予准許。兩造陳明願供擔保聲請宣告假執行或免為假執行，經核均
　　無不合，爰分別酌定相當之擔保金額予以宣告。原審為上訴人敗訴之判決，並駁
　　回其假執行聲請，尚有未洽，上訴意旨指摘原判決不當，求予廢棄，為有理由，
　　爰判決如主文所示。
據上論結：本件上訴為有理由，依民事訴訟法第四百五十條、第八十五條第二項、第
四百六十三條、第三百九十條第二項、第三百九十二條，判決如主文。
中　　　華　　　民　　　國　　九十一　　年　　　九　　　月　　　四　　　日
~B1民事第六庭審判長法　官　吳火川
~B2　　　　　　　　法　官　吳惠郁
~B3　　　　　　　　法　官　饒鴻鵬
右為正本係照原本作成。
如對本判決上訴，須於收受判決送達後二十日內向本院提出上訴書狀，其未表明上訴
理由者，應於提出上訴後二十日內向本院提出上訴理由書（須按他造人數附具繕本）
，並繳納送達用雙掛號郵票拾份（每份拾肆元）。
上訴時應提出委任律師或具有律師資格之人之委任狀；委任有律師資格者，另應附具
律師及格證書及釋明委任人與受任人有民事訴訟法第四百六十六條之一第一項但書或
第二項（詳附註）所定關係之釋明文書影本。
~B　　　　　　　　書記官　陳三軫
中　　　華　　　民　　　國　　九十一　　年　　　九　　　月　　　五　　　日
附註：
民事訴訟法第四百六十六條之一（第一項、第二項）
對於第二審判決上訴，上訴人應委任律師為訴訟代理人。但上訴人或其法定代理人具
有律師資格者，不在此限。
上訴人之配偶、三親等內之血親、二親等內之姻親，或上訴人為法人、中央或地方機
關時，其所屬專任人員具有律師資格並經法院認為適當者，亦得為第三審訴訟代理人
。
                                                                        Ｙ
